臺灣高等法院刑事判決　　　　　　　　100年度上易字第257號
上　訴　人　臺灣桃園地方法院檢察署檢察官
被　　　告　詹淑卿
上列上訴人因被告家暴過失傷害案件，不服臺灣桃園地方法院99
年度簡上字第556 號，中華民國99年11月9 日第一審判決（起訴
案號：臺灣桃園地方法院檢察署98年度偵字第10329 號），提起
上訴，本院判決如下：
    主  文
上訴駁回。
    理  由
一、聲請簡易判決處刑意旨略以：林劉旭原（涉犯略誘罪部分，
    另經檢察官為不起訴處分）與被告詹淑卿之胞妹詹慧琪原係
    夫妻，婚後育有一女林○芸及一子林○竑（分別於民國91年
    12 月9日生及93年10月24日生），林劉旭原與詹慧琪於96年
    9 月18日協議離婚，對於子女親權之行使及負擔則由法院裁
    判酌定由詹慧琪單獨任之，該案於98年2 月18日確定，林劉
    旭原則允諾自行將子女交付詹慧琪監護。嗣於98年4 月15日
    下午4 時30分許，林劉旭原偕同母林陳貴美及友人巫宗旻將
    子女林○芸、林○竑帶至詹慧琪位於桃園縣平鎮市○○路○
    段170 巷39弄5 號住處，詹慧琪與被告詹淑卿則在住處樓下
    等候，眾人步行至上址4 樓樓梯間時，因林○芸、林○竑突
    然哭鬧抗拒，表示不願跟隨詹慧琪返家，詹慧琪及被告詹淑
    卿遂上前抱住林○芸、林○竑，並將林○芸、林○竑拉至身
    後緊靠在牆角，林劉旭原及林陳貴美見狀心生不忍，出於愛
    護之意，趨前與詹慧琪及被告詹淑卿拉扯，欲抱回林○芸、
    林○竑，林劉旭原及被告詹淑卿本應注意於抱回小孩時，彼
    此間雖難免發生肢體抓扯碰觸，然須謹慎勿傷及他人，竟疏
    未注意及此，林劉旭原於抓扯過程中，不慎造成詹慧琪受有
    左上肢、頸部及腹壁多處挫傷（林劉旭原所犯過失傷害罪，
    業經原審判處拘役15日，如易科罰金，以新臺幣1,000 元折
    算1 日確定），被告詹淑卿則不慎推撞林陳貴美，致林陳貴
    美受有右臉、頭皮及頸部挫傷等傷害。因認被告詹淑卿涉犯
    刑法第284 條第1 項前段過失傷害罪嫌等語。
二、按犯罪事實應依證據認定之，無證據不得認定犯罪事實；不
    能證明被告犯罪或其行為不罰者應諭知無罪之判決。刑事訴
    訟法第154 條第2 項及第301 條第1 項分別定有明文。因告
    訴人之告訴，係以使被告受刑事訴追為目的，是其陳述是否
    與事實相符，自應調查其他證據以資審認。倘被害人之陳述
    無瑕疵，且就其他方面調查亦與事實相符，即足採為科刑之
    基礎。反之，其陳述尚有瑕疵，在未究明前，則不得採為論
    罪科刑之根據，否則難認為適法。最高法院52年臺上字第13
    00號及61年臺上字第3099號分別著有判例。再者，認定不利
    於被告之事實，應依積極證據，倘積極證據不足為不利於被
    告事實之認定時，即應為有利於被告之認定，自不必有何有
    利之證據。事實之認定應憑證據，如未能發現相當證據，或
    證據不足以證明，即不能以推測或擬制之方法，以為裁判基
    礎。而認定犯罪事實所憑之證據，包括直接證據與間接證據
    。無論直接或間接證據，其為訴訟上之證明，須於通常一般
    之人均不致有所懷疑，可得確信其為真實之程度者，始可據
    為有罪之認定。最高法院30年上字第816 號、40年臺上字第
    86號及76年臺上字第4986號分別著有判例。
三、公訴人認被告詹淑卿涉有上開過失傷害犯行，無非係以證人
    即告訴人林陳貴美、證人即在場之人巫宗旻（原判決均誤植
    為吳宗旻）分別於檢察官訊問時所為之證述，及卷附證人巫
    宗旻所拍攝之案發現場錄影光碟及翻拍照片、林陳貴美之行
    政院衛生署豐原醫院診斷證明書等件，為其主要論據。訊據
    被告堅決否認有何過失傷害犯行，辯稱：當天伊並沒有與告
    訴人有身體接觸，伊跟告訴人中間有隔著小朋友、林劉旭原
    ，而告訴人後來消失在錄影畫面後，又出現時頭就已經受傷
    ，伊並沒有碰到她。當天伊抱著20公斤重的小孩，沒有辦法
    撞開林劉旭原，只有大約前進半步等語。
四、關於證據能力之說明：刑事訴訟法第308 條規定：「判決書
    應分別記載其裁判之主文與理由；有罪之判決並應記載犯罪
    事實，且得與理由合併記載。」，同法第310 條第1 款規定
    ：「有罪之判決書，應於理由內分別情形記載左列事項：一
    、認定犯罪事實所憑之證據及其認定之理由。」，及同法第
    154 條第2 項規定：「犯罪事實應依證據認定之，無證據不
    得認定犯罪事實。」揆諸上開規定，刑事判決書應記載主文
    與理由，於有罪判決書方須記載犯罪事實，並於理由內記載
    認定犯罪事實所憑之證據及其認定之理由。所謂認定犯罪事
    實所憑之「證據」，即為該法第154 條第2 項規定之「應依
    證據認定之」之「證據」。職故，有罪判決書理由內所記載
    認定事實所憑之證據，即為經嚴格證明之證據，另外涉及僅
    須自由證明事項，即不限定有無證據能力之證據，及彈劾證
    人信用性可不具證據能力之彈劾證據。在無罪判決書內，因
    檢察官起訴之事實，法院審理結果，認為被告之犯罪不能證
    明，而為無罪之諭知，則被告並無檢察官所起訴之犯罪事實
    存在，既無刑事訴訟法第154 條第2 項所規定「應依證據認
    定之」事實存在。因此，判決書僅須記載主文及理由，而理
    由內記載事項，為法院形成主文所由生之心證，其論斷僅要
    求與卷內所存在之證據資料相符，或其論斷與論理法則無違
    ，通常均以卷內證據資料彈劾其他證據之不具信用性，無法
    證明檢察官起訴之事實存在，所使用之證據並不以具有證據
    能力之證據為限，是以本件被告既經本院認定應受無罪之諭
    知，本判決即不再論述所援引有關證據之證據能力，合先敘
    明。
五、經查：
（一）證人即告訴人林陳貴美雖於檢察官訊問時結證稱：（為何
      受傷？）我們大家在搶小孩，詹淑卿刻意撞我，我撞到牆
      壁，手肘和頭部都有撞到等語（見偵查卷第66-67 頁），
      然證人即林劉旭原之友人巫宗旻於檢察官訊問時係結證稱
      ：（交付小孩過程？）‧‧林劉旭原就一手牽一個小孩往
      樓上走，詹慧琪與他姊姊跟在林劉旭原之後，林陳貴美就
      跟著姊妹後面，我走在最後面，走到3 樓至4 樓樓梯間，
      兩個小朋友就開始在吵著不肯上樓，林劉旭原一面安撫小
      孩，一面牽著小孩往上走，走到4 樓和5 樓的樓梯轉角處
      ，小孩開始抗拒繼續往上來走，並開始哭鬧，過了約2 、
      3 分鐘，詹慧琪過去把小男孩抱起來，因為當時有小孩哭
      鬧聲，我沒有仔細聽到詹慧琪說甚麼話，詹慧琪的姊姊就
      過來抱小女生，詹慧琪姊妹把小孩抱起來要往樓上走，但
      小孩一直掙扎抗拒，小孩一直喊爸爸救命，林劉旭原聽到
      才向前跟詹慧琪說，你們這樣不是保護小孩的動作；（為
      何詹慧琪與林陳貴美會受傷？）我當時在專心錄影，我沒
      有辦法清楚說明當時整個過程；（詹淑卿有無撞林陳貴美
      ？）詹淑卿要抱小女孩時，小女孩有反抗，林陳貴美剛好
      站在詹淑卿的前面，可能是詹淑卿要抱起小孩時不小心撞
      倒林陳貴美。‧‧當時場面很混亂，我當時只有看到林陳
      貴美摀著頭，但回程路上我沒有看到她臉上有傷，只是我
      聽她說頭有點暈等語（見偵查卷第151-152 頁）。觀以證
      人林陳貴美、巫宗旻前揭證述，可見其2 人就案發當時被
      告是否有刻意撞告訴人一節所證情節並不一致，而證人巫
      宗旻於案發當時在專心錄影，尚無法清楚說明當時整個過
      程，且其就被告是否有撞告訴人一情所述內容，亦屬其個
      人推測之詞，是認告訴人上開指述是否與事實相符，要非
      無疑，自無足僅據告訴人、證人巫宗旻前開證述即認定被
      告有上開過失傷害犯行。
（二）而經原審於99年11月2 日審理期日當庭勘驗證人即在場之
      人巫宗旻所拍攝之案發現場錄影光碟，其勘驗結果為「除
      如受命法官99年10月28日勘驗光碟內容所製作之勘驗筆錄
      外，其中就錄影時間6 分19秒至6 分51秒之該段應補充詹
      淑卿手抱林○芸，林劉旭原站立於林○芸身後面對詹淑卿
      ，與詹淑卿搶林○芸，此時林陳貴美站立於林劉旭原身後
      ，林○芸雙手伸前，身軀前傾，越過林劉旭原往林陳貴美
      方向靠近，詹淑卿身體隨林○芸而前傾往前向林陳貴美方
      向移動，但移動速度緩慢，且非猛然前衝，此時站立於詹
      淑卿與林陳貴美中央之林劉旭原亦隨之往後退趨近林陳貴
      美，林陳貴美消失於畫面。而再次出現時，林陳貴美於樓
      梯間揉頭。」等情，此有原審99年10月28日勘驗筆錄、99
      年11月2 日審判筆錄附卷可稽（見原審卷第6-7 頁、第13
      頁反面）。復佐以上開現場錄影光碟之攝影人巫宗旻係與
      告訴人之子林劉旭原相識約7 、8 年之友人，此據證人巫
      宗旻於檢察官訊問時證述明確，而其所提上開現場錄影光
      碟，自無剪接、造假以利被告之可能，是上開現場錄影光
      碟畫面之真實性足可認定。從而，揆諸上開勘驗結果，案
      發當時被告手抱林○芸，而告訴人之子林劉旭原係站立於
      林○芸身後，告訴人則係站立於林劉旭原後方，是告訴人
      與被告間，隔有林○芸、林劉旭原2 人，嗣因被告手抱之
      林○芸不斷越過林劉旭原而伸手向告訴人靠近，被告始隨
      林○芸之動向前傾，並緩慢往告訴人方向移動，而林劉旭
      原復往告訴人之方向後退，斯時僅見林○芸與林劉旭原均
      往告訴人站立位置推進，告訴人旋即消失於錄影畫面之外
      ，再次出現時，告訴人始有以手揉頭之動作。是見告訴人
      消失於錄影畫面前之過程中，被告完全未曾近身於告訴人
      ，其非僅未曾碰觸告訴人，更無任何推撞告訴人之情。執
      此，益徵證人林陳貴美、巫宗旻上開證詞與事實難謂相合
      ，均不得採取作為認定被告有本件過失傷害犯行之依憑。
      至告訴人消失於錄影畫面之外之原因，或係因林○芸與林
      劉旭原均往其方向推擠，致告訴人遭林○芸、林劉旭原之
      推擠碰撞而跌倒；或係因告訴人見林○芸、林劉旭原均往
      其方向推進，為避免遭2 人碰撞而自行後退，惟因樓梯之
      階梯位置狹窄，始不慎跌坐，其情乃不一而足，然均無從
      逕認係遭被告推撞所致。
（三）末查，卷附之行政院衛生署豐原醫院診斷證明書（見偵查
      卷第47頁）1 紙，固能證明告訴人林陳貴美於案發後翌日
      前往行政院衛生署豐原醫院就診，經診斷結果受有右臉、
      頭皮及頸部挫傷等傷害，惟據前述，被告於案發當時既未
      有任何碰觸、推撞告訴人之舉動，自難認上開傷勢與被告
      於案發當日之行為有何關聯，是尚無法據上開診斷證明書
      即為被告不利之認定。
（四）綜上所述，檢察官所舉事證，尚無從說服本院形成被告確
      有過失傷害犯行之心證，復無其他積極事證足以證明被告
      有檢察官所指之犯行，揆諸前開法條規定及判例意旨，自
      應為被告無罪之諭知。
六、原審以本件聲請簡易判決處刑意旨認被告詹淑卿於案發當日
    與林劉旭原爭抱林○芸之際，不慎推撞林陳貴美，致林陳貴
    美受有前揭傷害云云，顯均與事實未符，洵無足採。公訴人
    所提出之證據尚無足證明被告有何過失傷害犯行。此外，本
    院復查無其他積極證據足資證明被告確有公訴人所指上開犯
    行，此部分核屬不能證明被告犯罪，應諭知被告無罪之判決
    ，而撤銷原審法院之第一審簡易判決，改為被告無罪之諭知
    ，經核洵無違誤。檢察官上訴意旨略以：（一）本件告訴人
    於案發後確實受有頭部外傷、腦震盪及顏面瘀傷等傷害，有
    行政院衛生署豐原醫院診斷證明書附卷可稽。又觀諸本案案
    發現場錄影光碟，於5 分57秒及6 分08秒，被告注視告訴人
    林陳貴美2 次，並於6 分10秒時抱著林○芸直往林陳貴美方
    向前進，6 分13秒時被告撞開林劉旭原直撞林陳貴美，6 分
    14秒被告見林陳貴美已被撞倒後軀身往牆角退去，6 分33秒
    告訴人林陳貴美揉頭手扶住樓梯扶手，可見告訴人林陳貴美
    已被撞擊後受傷。（二）本件案發現場錄影光碟畫面雖未直
    接拍攝被告撞擊告訴人之畫面，然案發現場之樓梯間擁擠，
    且因事發突然，錄影之證人巫宗旻無法將事故現場逐一拍攝
    ，以致部分事實無法藉由錄影畫面完全還原，然細觀案發時
    被告注視告訴人，朝向告訴人衝撞及告訴人遭撞擊後以手揉
    頭既受有腦震盪等事實，均可見被告確實因在推擠中造成告
    訴人林陳貴美之傷害，原審僅因錄影光碟畫面未拍攝到被告
    推撞告訴人之畫面，遽認被告未涉有過失傷害之犯行，其論
    斷尚屬率斷。本件原審判決，認事用法既有違誤，告訴人林
    陳貴美亦據以請求上訴，爰依法提起上訴，請將原判決撤銷
    ，更為適當合法之判決等語。惟按證據之取捨與證據之證明
    力如何，均屬事實審法院得自由裁量、判斷之職權，茍其此
    項裁量、判斷，並不悖乎通常一般人日常生活經驗之定則或
    論理法則，又於判決內論敘其何以作此判斷之心證理由者，
    即不得任意指摘其為違法。茲原判決已詳敘就卷內證據調查
    之結果，而為綜合判斷、取捨，認檢察官所提前揭各項證據
    不足採為證明被告有其所指之上開過失傷害犯行，其得心證
    的理由已說明甚詳，且所為論斷從形式上觀察，亦難認有違
    背經驗法則、論理法則，或有其他違背法令之情形，自不容
    任意指為違法。又經本院依檢察官之聲請以上訴書所載時間
    ，當庭勘驗卷附之案發現場錄影光碟，勘驗結果：「一、錄
    影光碟時間：5 分57秒錄影光碟畫面顯示：詹淑卿抱起林○
    芸後，臉面向林劉旭原，林○芸伸右手欲抓林劉旭原，而林
    陳貴美站在林劉旭原左前方背靠牆，詹淑卿臉向左側眼睛注
    視左下方。二、錄影光碟時間：6 分08秒錄影光碟畫面顯示
    ：詹淑卿抱著林○芸，從拍攝角度看，詹淑卿臉面向林陳貴
    美，林○芸頭部遮住詹淑卿的臉部，林陳貴美站在林劉旭原
    左後方，林劉旭原站在詹淑卿左後方。林○芸右手環扣林劉
    旭原之脖子欲趨身向林劉旭原。林劉旭原與詹淑卿（正抱著
    林○芸）及詹慧琪（正抱著林○竑）彼此間拉扯。三、錄影
    光碟時間：6 分10秒錄影光碟畫面顯示：林○芸伸右手並欲
    趨身向林陳貴美，抱著林○芸之詹淑卿因此亦有向林陳貴美
    方向。四、錄影光碟時間：6 分13秒錄影光碟畫面顯示：抱
    著林○芸之詹淑卿已有往林陳貴美方向移動，林劉旭原站在
    抱著林○芸之詹淑卿與林陳貴美之間。五、錄影光碟時間：
    6 分14秒錄影光碟畫面顯示：林劉旭原與詹淑卿（正抱著林
    ○芸）及詹慧琪（正抱著林○竑）彼此間推擠。而6 分13-1
    4 秒間林陳貴美有類似向後些微不穩晃動，14秒時林陳貴美
    已未出現在畫面。六、錄影光碟時間：6 分33秒錄影光碟畫
    面顯示：林○芸站在牆角，詹淑卿蹲著抱著林○芸，右手在
    林○芸的胸前。林陳貴美之僅有少數頭髮在畫面下方出現，
    直至6 分37秒出現林陳貴美坐在樓梯上，右手扶著樓梯扶手
    ，左手揉著頭的畫面。」等情，有本院100 年3 月29日勘驗
    筆錄在卷可考（見本院卷第29-30 頁），是見卷附本案案發
    現場錄影光碟，其中內容並未有上訴意旨前開所指案發時被
    告有注視告訴人，朝向告訴人衝撞及告訴人遭撞擊後以手揉
    頭等情，堪認上訴意旨謂被告確實因在推擠中造成告訴人林
    陳貴美之傷害等語，尚乏所據，自難遽採。從而，檢察官提
    起本件上訴，仍執前開情詞為爭執，並對於原審取捨證據及
    判斷其證明力職權之適法行使，仍持己見為不同之評價，而
    指摘原判決不當，自難認有理由，應予以駁回。
據上論斷，應依刑事訴訟法第368條，判決如主文。
本案經檢察官越方如到庭執行職務。
中    華    民    國   100    年    6     月    2     日
            刑事第十二庭  審判長法  官  蔡永昌
                                法  官  蔡新毅
                                法  官  王美玲
以上正本證明與原本無異。
不得上訴。
                                書記官  蔡儒萍
中    華    民    國   100    年    6     月    2     日